【裁判字號】    90,上易,1335
【裁判日期】    900501
【裁判案由】    詐欺
【裁判全文】
臺灣高等法院刑事判決                            九十年度上易字第一三三五號
    上  訴  人  臺灣臺北地方法院檢察署檢察官
    被      告  甲○○
右上訴人因被告詐欺案件，不服臺灣臺北地方法院八十九年度易字第二二四八號，中
華民國九十年二月廿七日第一審判決（起訴案號：臺灣臺北地方法院檢察署八十九年
度偵字第一七九號），提起上訴，本院判決如左：
    主  文
上訴駁回。
    理  由
一、本案經本院審理結果，認第一審判決以不能證明被告甲○○犯罪，對被告甲○○
    為無罪之諭知，核無不當，應予維持，並引用第一審判決書記載之證據及理由（
    如附件原審判決書）。
二、檢察官上訴意旨略以：原判決無非根據被告與告訴人於審判中和解，即遽認被告
    無施用詐術。惟查，被告甲○○於偵查中已坦承係因投資生意需周轉而向告訴人
    借款，但被告未遵期清償，且未提出投資生意之任何證據，原判決未查證，即率
爾認定被告無詐欺犯意。再被告事後與告訴人和解，僅犯罪後態度，無解於其詐
    欺犯罪之成立。原判決認事用法，未臻妥適，請撤銷原判決，另為適當合法判決
    等語。
三、按犯罪事實應依證據認定之，無證據不得推定其犯罪事實，不能證明被告犯罪者
    ，應諭知無罪之判決，刑事訴訟法第一百五十四條、第三百零一條第一項分別定
    有明文。再告訴人之告訴，本以使被告受刑事訴追為目的，故其陳述是否與事實
    相符，自應調查其他證據，以資審認，苟其所為攻擊之詞，尚有瑕疵，則在此瑕
    疵未予究明以前，即不能遽採為斷罪之基礎（最高法院六十九年臺上字第一五三
    一號判例參照）。另按事實之認定，應憑證據，如未能發現相當證據，或證據不
    足以證明，自不能以推測或擬制之方法，為裁判基礎；且被告否認犯罪事實所持
    之辯解，縱屬不能成立，仍非有積極證據足以證明其犯罪行為，不能遽為有罪之
    認定，最高法院分別著有四十年臺上字第八六號判例、三十年度上字第一八三一
    號判例可資參照。又刑法第三百三十九條第一項詐欺罪之成立，以意圖為自己或
    第三人不法之所有，以詐術使人將本人或第三人之物交付為要件，若行為人所用
    方法，不能認為詐術，亦不致使人陷於錯誤，則不得遽以該罪相繩，亦經最高法
    院四十六年臺上字第二六○號判例闡述甚明。至於債務人於債之關係成立後，如
    有未依債之本旨履行民事債務之情形，在一般社會經驗上可能之原因甚多，縱令
    是出於惡意不為履行，苟無足以證明其在債之關係發生時，自始即具有不法所有
    意圖之積極證據，亦僅能令負民事之遲延給付責任，依刑事訴訟法第一百五十四
    條之規定，尚不得據此債信違反之客觀事態，而推定債務人原有詐欺取財或詐欺
    得利之犯意。
四、經查：被告甲○○一再坦承為投資生意而向告訴人乙○○陸續借款，及結算未還
    款項合計為八十萬元等事實。而告訴人於原審調查時亦陳稱：「我告訴的目的是
    希望被告能夠還錢。從八十年到八十一年間陸續借款給被告，有說要付利息，被
    告有陸續返還再借。都是短期調現的借款，最後還剩八十萬元沒有還」、「我和
    被告達成和解，現在被告有依照和解內容履行。」（見原審卷第五三頁）等語。
    足認被告係陸續向告訴人小額借款並給付利息，且陸續借款亦均陸續返還，彼此
    金錢往來多時，被告並非一經借款即告逃避，被告所辯應可採信。檢察官所舉之
    證據尚不能證明被告向告訴人借款之初，有施用詐術使告訴人陷於錯誤而交付財
    物之客觀行為，亦不能證明被告於借款時，有詐欺之主觀犯意。被告單純借款未
    還之行為，尚與刑法詐欺取財罪之構成要件有間，告訴人本件告訴之目的即係為
    向被告求償債務，並已與被告於原審法院調查中達成和解，有卷附之和解書可按
    （見原審卷第四七頁、第四八頁）。本案顯係民事債務之紛爭，與詐欺罪之構成
    要件不符。此外，復查無其他積極證據，足認被告有詐欺犯行，不能證明被告犯
    罪。
五、原判決以不能證明被告甲○○犯罪而為無罪之諭知，並無不合，檢察官上訴意旨
    仍執前詞指摘原判決不當，為無理由，應予駁回。
據上論斷，應依刑事訴訟法第三百七十三條、第三百六十八條，判決如主文。
本案經檢察官呂丁旺到庭執行職務。
中      華      民      國    九十      年      四      月     三十     日
                                臺灣高等法院刑事第廿四庭
                                    審判長法  官  陳  貽  男
                                          法  官  陳  憲  裕
                                          法  官  王  炳  梁
右正本證明與原本無異。
不得上訴。
                        書記官  潘  大  鵬
中    華    民    國     九十     年      五        月        一        日
附件：
臺灣臺北地方法院刑事判決                        八十九年度易字第二二四八號
    公  訴  人  臺灣臺北地方法院檢察署檢察官
    被      告  甲○○  男 四十八歲（民國○○○年○月○○日生）
                        住台北縣新店市○○路○段四十五巷五號二樓
                        居臺北縣汐止市○○街一二七巷一號三樓
                        身分證統一編號：Ａ一三五九一九號
右列被告因詐欺案件，經檢察官提起公訴（八十九年度偵字第一七九號），本院判決
如左：
    主  文
甲○○無罪。
    理  由
一、公訴意旨略以：被告甲○○意圖為自己不法之所有，於民國八十年十月間，以投
    資生意需款週轉為由，佯向乙○○借款，致乙○○誤信為真，陸續於同年十月至
    十二月間，在台北市○○○路○段二三三號五樓之五，甲○○經營之生伯有限公
    司（下稱生伯公司）內，借予新台幣（下同）八十萬元。嗣於八十一年十月三十
    日甲○○開立借據乙紙，承諾於八十一年十二月二十六日清償上開借款，惟期日
    屆至後並未償還，且避不見面，乙○○始知悉受騙，因認被告涉有刑法第三百三
    十九條第一項之詐欺罪。
二、公訴人認被告甲○○有詐欺犯行，無非以上開事實業據告訴人乙○○指訴綦詳，
    並有借據影本一紙在卷可稽，為其論據。
三、按犯罪事實應依證據認定之，無證據不得推定其犯罪事實。又不能證明被告犯罪
    者，應諭知無罪之判決，刑事訴訟法第一百五十四條、第三百零一條第一項分別
    定有明文。次按刑事訴訟法上所謂認定犯罪事實之證據，係指足以認定被告確有
    犯罪行為之積極證據而言，該項證據自須適合於被告犯罪事實之認定，始得採為
    斷罪資料；如未能發現相當證據，或證據不足以證明，自不能以推測或擬制之方
    法，以為裁判之基礎。又刑法第三百三十九條第一項詐欺罪之成立，以意圖為自
    己或第三人不法所有，以詐術使人將本人或第三人之物交付為要件。所謂以詐術
    使人交付，必須被詐欺人因其詐術而陷於錯誤，若其所用方法，不能認為詐術，
    亦不致使人陷於錯誤，即不構成該罪，最高法院二十九年上字第三一○五號、四
    十年臺上字第八六號、四十六年臺上字第二六○號分別著有判例可資參照。末按
    ，民事債務當事人間，若有未依債務本旨履行給付之情形，在一般社會經驗而言
    ，其原因非一；其因不可歸責之事由無法給付，或因合法得對抗他造主張抗辯而
    拒絕給付，甚至債之關係成立後，始行惡意遲延給付，皆有可能，非必出於自始
    無意給付之詐欺犯罪一端。
四、訊據被告甲○○固不否認有於右揭時、地為投資生意而向告訴人乙○○陸續借款
    ，及結算未還款項合計為八十萬元等事實，惟堅決否認有詐欺犯行，辯稱：其自
    八十年起至八十一年間止，陸續向告訴人借款，均給付利息，並有陸續返還，惟
    因生意經營不善，發生財務困難，始積欠告訴人借款合計八十萬元，並無詐欺等
    語。經查，被告向告訴人借款之事實，固據告訴人於偵查中提出由被告所簽發之
    借據一紙為證，被告積欠借款八十萬之事實亦據告訴人指述明確。惟借款不還是
    否構成詐欺罪，仍需以被告借款時有無，已無返還之故意，亦或是明知其無資力
    而仍詐稱能按時還款而借款等事實，始能據以推斷，被告有無詐欺故意；若僅單
    純之借款後，因為被告無法預見，掌控之原因，至使被告一時無法還款，尚難僅
    以被告有借款不還之單一事實，即推論被告於借款時，有詐欺犯罪之故意。本院
    於調查時訊之告訴人，其陳稱：「我告訴的目的是希望被告能夠還錢。從八十年
    到八十一年間陸續借款給被告，有說要付利息，被告有陸續返還再借。都是短期
    調現的借款，最後還剩八十萬元沒有還」、「我和被告達成和解，現在被告有依
    照和解內容履行。」等語，足認被告係陸續向告訴人給付利息而小額借款，且陸
    續借款亦均陸續返還，並非一經借款即逃避告訴人，被告所辯即非不實，應可採
    信。再核之檢察官所舉之證據尚無法證明被告向告訴人借款時，有施用詐術使告
    訴人陷於錯誤而交付財物之犯行，則無證據以證明被告向告訴人借款時，有施用
    詐術使告訴人陷於錯誤之犯行，亦無法證明被告於借款時，有詐欺之故意。被告
    單純借款未還之行為，尚與刑法詐欺取財罪之構成要件有所未合，告訴人本件告
    訴之目的即係為向被告求償債務，並已與被告於本院調查中達成和解，有卷附之
    和解書可按，本件顯係民事清償債務之紛爭，被告所為與詐欺罪之構成要件即有
    不符，自難以該罪相繩。復查無其他積極之證據，足認被告有詐欺犯行，爰應為
    被告無罪之判之諭知。據上論斷，應依刑事訴訟法第三百零一條第一項前段，判
    決如主文。
本案經檢察官孫冀薇到庭執行職務
中      華      民      國      九十      年 二    月    二十七    日
                                      臺灣臺北地方法院刑事第九庭
                                          法  官  王  綽  光
如不服本判決，應於判決送達後十日內，向本院提出上訴狀。


司法院資訊處製作；財團法人民間司法改革基金會備份。
